臺北高等行政法院判決
　　　　　　　　　　　　　　　　　　95年度訴字第02449 號
　　　　　　　　　　　　　　　.
原　　　告　甲○○
被　　　告　考選部
代　表　人　乙○○部長）住同.
訴訟代理人　丙○○
上列當事人間因考試事件，原告不服考試院中華民國95年5 月19
日（95年6 月1 日發文）95考台訴決字第094 號訴願決定，提起
行政訴訟，本院判決如下：
    主  文
原告之訴駁回。
訴訟費用由原告負擔。
    事  實
一、事實概要：原告參加民國（下同）94年第二次特種考試地方
    政府公務人員考試四等考試會計審計科別考試未獲錄取，於
    收受被告寄發之成績及結果通知書（下稱原處分）後，申請
    複查國文、會計學概要及審計學概要等3 科目考試成績，經
    被告調出其各該科目試卷及試卡核對結果，並無漏未評閱情
    事，評定成績亦與成績及結果通知書所載相符，乃於95年3
    月2 日以選特字第0951500168號書函檢附成績複查表復知原
    告。原告不服未獲錄取結果提起訴願，請求更正「會計學概
    要」科目第3 題成績並補行錄取，經訴願機關決定駁回後，
    提起本件行政訴訟。
二、兩造聲明：
（一）原告聲明：
  １、訴願決定及原處分關於後開第二項均撤銷。
  ２、命被告對於94年第二次特種考試地方政府公務人員考試四
      等考試會計審計科別考試關於會計學概要科目第三題，另
      行評定分數，並作成補行錄取之行政處分。
  ３、訴訟費用由被告負擔。
（二）被告聲明：
  １、駁回原告之訴。
  ２、訴訟費用由原告負擔。
三、兩造之爭點：
（一）原告主張之理由：
  １、原告參加94年第二次特種考試地方政府公務人員考試四等
      　考試，會計學概要第3 題的題目如下：「雨林公司於94
      年6 月1 日取得新機器的專利權，研發該機器成本為新臺
      幣（下同）200,000 元，申請專利權費用為10,000元。同
      年度因該專利權受損而提起訴訟，於10月1 日獲得勝訴，
      訴訟費用為40,000元。該專利權之法定年限為20年，估計
      經濟年限為10年。試作：（20分）(1)專利權之成本為多少
      ？(2)雨林公司於95年底資產負債表中如何表達此一專利權
      ？」原告作答如下：專利權成本為10,000元。專利權
      餘額：10,000－10,000÷10×19/12 ＝8,417 。原告與師
      長同學研究結果認為只得2 分係因標準答案將訴訟費用40
      ,000元列為專利權的成本，而原告未將之列入。惟參酌94
      年公務人員考試三等高等考試（第二試）財稅行政類科會
      計學測驗題第4 題如下：「某家公司為保護其公司所擁有
      的專利權，進行法律訴訟而打贏官司，此一訴訟所花的成
      本應該如何處理？（A ）歸入法律費用處理（B ）屬於專
      利權成本的一部分（C ）列入企業研究發展成本（D ）認
      列當期的損失」，答案（A ）（B ）均給分；又94年專技
      高考會計師考試的中級會計學的測驗題第6 題如下：「臺
      中公司於91年初購入一項專利權，成本6,000,000 元，法
      定年限12年，估計經濟年限為6 年。93年初因該專利權受
      侵害而提起訴訟，因而發生訴訟費用200,000 元，獲得勝
      訴。則該專利權93年底調整後之帳面價值為（A ）3,000,
      000 （B ）3,150,000 （C ）3,200,000 （D ）4,680,00
      0 」，答案是（A ），顯示勝訴的訴訟費用200,000 元不
      能列入專利權成本（計算式：6,000,000 －6,000,000 ×
      3/6 ＝3,000,000 ），可證原告答案是對的，不應只得2
      分。
  ２、又原告參加的考試題目是申論題，因此評分委員有裁量餘
      地，惟裁量餘地不應改變標準答案，況測驗題卻有相反的
      答案，試問考生該如何準備國家考試，請讓原告知道為何
      只得2 分。
（二）被告主張之理由：
  １、被告辦理各種公務人員考試，均依有關考試法規規定辦理
      。按典試法第11條規定，應考人試卷之評閱，屬典試委員
      會之法定職權，而考試成績之評定，係由典試委員或閱卷
      委員基於法律授權，根據其個人學識素養與經驗所為專門
      學術上獨立公正之智識判斷，具有高度之專業性與屬人性
      ，如無違背法令之處或形式上有明顯錯誤之情形下，即不
      容應考人對之藉詞聲明不服，最高行政法院（89年7 月1
      日改制前為行政法院）55年判字第275 號判例足資參據。
      又依典試法第24條規定：「（第1 項）閱卷委員應依據法
      定職權，運用其學識經驗，就應考人之作答內容為客觀公
      正之衡鑑。（第2 項）閱卷開始後，如發現評閱程序違背
      法令或有錯誤或評分不公允或寬嚴不一時，得由分組召集
      人商請原閱卷委員重閱。必要時，得由分組召集人徵得典
      試委員長同意後，另組閱卷小組評閱之。（第3 項）考試
      成績評定開拆彌封後，除有違法情事或依形式觀察有顯然
      錯誤，經依法定程序處理者外，不得再行評閱。」按本項
      考試為求評分標準之公平客觀，並請閱卷委員於評閱一定
      數量之試卷後，檢視已閱畢試卷評分是否寬嚴適中，典試
      委員長及召集人並於閱卷開始後，依閱卷規則之規定，隨
      時抽閱試卷，整個試卷評閱程序極為審慎嚴謹。
  ２、按原告前參加本項考試四等考試會計審計科考試（臺北市
      錄取分發區），總成績為70.33 分，因未達該科別該錄取
      分發區最低錄取標準71.21 分，致未獲錄取，於收受被告
      寄發之成績及結果通知書後，申請複查「國文」、「會計
      學概要」及「審計學概要」等3 科目考試成績，經被告依
      應考人申請複查成績辦法規定之程序，調出原告各該科目
      試卷及試卡，其中申論式試卷經核對入場證編號與成績及
      結果通知書上編號相符，卷內筆跡無訛且無漏未評閱情事
      ，所評分數與卷面記載之分數暨所發成績及結果通知書所
      載之分數均相符，測驗式試卡則經核對號碼無訛，檢查作
      答方法符合規定並以讀卡設備高低不同感度各重讀1 次無
      誤，其成績與原發成績及結果通知書所載分數亦相符，旋
      即檢附成績複查表函復原告。
  ３、原告不服前揭成績複查結果，提起訴願，請求更正「會計
      學概要」科目第3 題成績並補行錄取，訴願機關亦認被告
      所為複查成績之處理，業依規定程序辦理，並無違誤；至
      原告質疑「會計學概要」科目試題疑義乙節，按本項考試
      試題疑義受理期限內，已有其他應考人提出，被告業依國
      家考試試題疑義處理辦法之規定召開試題疑義會議決議：
      「試題無錯誤或瑕疵，依原評閱標準評閱。」原告遲至本
      項考試榜示後，始對該試題及答案提出疑義，請求更正成
      績，亦與國家考試試題疑義處理辦法之規定不符。本件原
      告系爭科目之成績並無錯誤，原評成績與成績及結果通知
      書登載之分數相符，有關原告對評分成有所質疑，遽認試
      題答案有疑義，係主觀臆測，其訴請求撤銷未獲錄取處分
      ，於法不合。
　　理  由
一、原告起訴主張：本件原告參加94年第二次特種考試地方政府
    公務人員考試四等考試會計審計科別考試，關於「會計學概
    要」第3 題之作答是正確的，不應只得2 分，縱評分委員有
    裁量餘地，亦不應改變標準答案，為此，提起本件行政訴訟
    ，求為判決如訴之聲明所示云云。
二、被告則以：原告申請複查系爭「會計學概要」科目考試成績
    ，經被告依應考人申請複查成績辦法規定之程序，調出原告
    各該科目試卷及試卡，其中申論式試卷經核對入場證編號與
    成績及結果通知書上編號相符，卷內筆跡無訛且無漏未評閱
    情事，所評分數與卷面記載之分數暨所發成績及結果通知書
    所載之分數均相符，測驗式試卡則經核對號碼無訛，檢查作
    答方法符合規定並以讀卡設備高低不同感度各重讀1 次無誤
    ，其成績與原發成績及結果通知書所載分數亦相符，是原處
    分並無違誤；原告遲至本項考試榜示後，始對該試題及答案
    提出疑義，請求更正成績，與國家考試試題疑義處理辦法之
    規定不符，原告認試題答案有疑義，對評分成績有所質疑，
    係主觀臆測等語，資為抗辯。
三、按「依法舉行考試時，其典試事宜，除檢覈外，依本法行之
    。」、「典試設典試委員會。同一年度同一考試舉辦二次以
    上者，得視需要組織常設典試委員會。」、「（第1 項）閱
    卷委員應依據法定職權，運用其學識經驗，就應考人之作答
    內容為客觀公正之衡鑑。（第2 項）閱卷開始後，如發現評
    閱程序違背法令或有錯誤或評分不公允或寬嚴不一時，得由
    分組召集人商請原閱卷委員重閱。必要時，得由分組召集人
    徵得典試委員長同意後，另組閱卷小組評閱之。（第3 項）
    考試成績評定開拆彌封後，除有違法情事或依形式觀察有顯
    然錯誤，經依法定程序處理者外，不得再行評閱。」、「（
    第1 項）申論式試卷評閱得採單閱、平行兩閱等方式行之。
    測驗式試卷採電子計算機評閱。（第2 項）閱卷規則及試卷
    保管辦法，由考試院定之。」典試法第1 條、第2 條第1 項
    、第24條、第19條定有明文，依上開規定及典試法相關規定
    可知，被告辦理公務人員考試，係依法組織典試委員會辦理
    典試事宜，關於應考人考試成績之評定，則由典試委員或閱
    卷委員基於法律之授權，根據個人學識素養與經驗所作專門
    學術上獨立公正之智識判斷，具有高度之專業性與屬人性，
    如其程序無違背法令之處，應考人不應任意對之藉詞聲明不
    服；又考試機關依法舉行之考試，其閱卷委員係於試卷彌封
    時評定成績，在彌封開拆後，除依形式觀察，即可發現該項
    成績有顯然錯誤者外，不應循應考人之要求任意再行評閱，
    此乃維持考試客觀公平所必要〔最高行政法院（89年7 月1
    日改制前為行政法院）55年判字第275 號判例及司法院釋字
    第319 號解釋意旨參照〕。
四、本件原告參加94年第二次特種考試地方政府公務人員考試四
    等考試會計審計科別考試，總成績為70.33 分，未達該科別
    該錄取分發區最低錄取標準71.21 分，致未獲錄取，於收受
    被告寄發之成績及結果通知書後，申請複查「國文」、「會
    計學概要」及「審計學概要」科目考試成績，經被告依應考
    人申請複查成績辦法規定之程序，調出原告各該科目試卷及
    試卡，其中試卷經核對入場證編號與成績及結果通知書上編
    號相符，卷內筆跡無訛，且無漏未評閱情事，所評分數與卷
    面記載之分數暨所發成績及結果通知書上登載之分數均相符
    ，測驗式試卡則經核對號碼無訛，檢查作答方法符合規定，
    並以讀卡設備高低不同感度各重讀一次無誤，其成績亦與原
    發成績及結果通知書上登載之成績相符，其程序無違背法令
    之處等情，有成績複查表、原告之申論式試卷及測驗式試卡
    附原處分卷可證，是系爭考試被告未作成錄取原告之行政處
    分，於法並無不合。
五、至於原告另雖主張參酌94年公務人員考試三等高等考試（第
    二試）財稅行政類科會計學測驗題第4 題答案及專技高考會
    計師考試的中級會計學的測驗題第6 題答案，可證原告答案
    正確，評分委員縱有裁量餘地，亦不應改變標準答案云云，
    惟查，原告所舉上開考試會計學科目之題型為測驗題，與本
    件系爭「會計學概要」第3 題題型（申論題）不同，作答及
    評分方式本即不同，無從比附援引；況考試之評分專屬於典
    試委員之職權，具高度之專業性及屬人性，其法律性質為行
    政機關適用不確定法律概念之「判斷餘地」，因而典試委員
    之評分應受尊重，其他機關不得以己之判斷，代替典試委員
    評定之分數。準此，本院對系爭考試之評分結果，除有違法
    情事或依形式觀察有顯然錯誤外，應予尊重。原告執他種考
    試不同題型之答案，主張伊就系爭「會計學概要」第3 題之
    作答不應只得2 分云云，核屬其個人主觀臆測之詞，非關於
    違法情事或依形式觀察有顯然錯誤情事，自不得據以主張評
    分有誤，應另行評定分數及補行錄取，原告就此所稱各語，
    洵無可取。
六、綜上所述，綜上所述，本件原處分認事用法並無違誤，訴願
    決定遞予維持，亦無不合，原告徒執前詞，訴請撤銷訴願決
    定及原處分關於94年第二次特種考試地方政府公務人員考試
    四等考試會計審計科別考試關於會計學概要科目第三題之處
    分，並命被告就之另行評定分數，並作成補行錄取之行政處
    分，為無理由，應予駁回。
七、本件事證已臻明確，兩造其餘攻擊、防禦方法，經核與判決
    之結果不生影響，無庸逐一論述，併予敘明。
八、據上論結，本件原告之訴為無理由，爰依行政訴訟法第98條
    第3 項前段之規定，判決如主文。
中　　華　　民　　國　　96　　年　 　5    月　   2    日
                          第一庭審判長法  官  王立杰
                                      法  官  楊莉莉
                                      法  官  周玫芳
上為正本係照原本作成。
如不服本判決，應於送達後20日內，向本院提出上訴狀並表明上
訴理由，如於本判決宣示後送達前提起上訴者，應於判決送達後
20日內補提上訴理由書（須按他造人數附繕本）。
中    華    民    國    96    年     5    月     2    日
                                      書記官  何閣梅
